【裁判字號】    99,訴,964
【裁判日期】    991102
【裁判案由】    分配表異議之訴
【裁判全文】
臺灣臺南地方法院民事判決               99年度訴字第964號
原      告  安泰商業銀行股份有限公司
法定代理人  甲○○
訴訟代理人  劉威彥
訴訟代理人  庚○○
訴訟代理人  戊○○
訴訟代理人  乙○○
被      告  丁○○
被      告  丙○○
上列當事人間分配表異議之訴事件，本院於中華民國99年10月19
日言詞辯論終結，判決如下：
    主  文
確認丁○○與丙○○就坐落台南市○區○○段二九○之九一一地
號土地所有權權利範圍全部，及其上九九一五建號即門牌號碼台
南市○區○○路二段七十一巷八號建物所有權全部，經台南市東
南地政事務所於民國九十八年四月十日收件登記字號九八年東資
地字第○三六八八○號所登記擔保債權金額新臺幣貳佰萬元抵押
權所擔保之債權不存在。
臺灣臺南地方法院九十八年度司執字第九一○二二號拍賣抵押物
強制執行事件，就債務人丁○○所有如主文第一項所示不動產拍
賣所得價金，於民國九十九年七月五日分配期日、如附件所示分
配表次序九及次序十三被告丙○○受分配金額新臺幣壹萬陸仟元
及新臺幣壹佰零壹萬捌仟佰伍拾元，應變更為零。
訴訟費用新臺幣捌仟零肆拾元由被告丁○○、丙○○負擔。
    事實及理由
壹、程序方面：
一、按確認法律關係之訴，非原告有即受確認判決之法律上利益
    者，不得提起之。民事訴訟法第247條第1項前段定有明文。
    而所謂即受確認判決之法律上利益，係指法律關係之存在否
    不明確，原告主觀上認其在法律上之地位有不安之狀態存在
    ，且此種不安之狀態，能以確認判決將之除去者而言，若經
    法院判決確認，亦不能除去其不安之狀態者，即難認有受確
    認判決之法律上利益（最高法院52年度台上字第1240號判例
    參照）。經查，原告主張其對被告丁○○有新台幣（下同）
    679,641元之本金及利息債權、162,063元之信用卡債權等，
    其並提起本院99年度司執字第4754號、第 61008號強制執行
    事件（皆併入本院98年度司執字第 91022號案實施強制執行
    ），被告丁○○為避免原告之追索，與被告丙○○通謀而為
    虛偽意思表示，製造虛偽債權，致原告於上開執行事件無法
    獲得受償，若剔除被告間之虛偽債權，原告即可受償等語，
    業據本院調閱上開執行事件卷宗查明屬實，原告主張其有提
    起確認之訴之必要及即受確認判決之法律上利益，自屬有據
    。
二、按債權人或債務人對於分配表所載各債權人之債權或分配金
    額有不同意者，應於分配期日一日前，向執行法院提出書狀
    ，聲明異議；如異議未終結者，為異議之債權人或債務人，
    得向執行法院對為反對陳述之債權人或債務人提起分配表異
    議之訴；聲明異議人未於分配期日起10日內向執行法院為起
    訴之證明者，視為撤回其異議之聲明，強制執行法第39條第
    1項、第41條第1項前段、第 3項前段分別明文規定。又強制
    執行程序中，債權人或債務人對於分配表聲明異議，其他債
    權人或債務人於分配期日未到場，執行法院未依聲明異議更
    正分配表，而將聲明異議狀送達其他債權人及債務人，其他
    債權人或債務人就聲明異議為反對陳述者，聲明異議人對反
    對陳述之其他債權人或債務人提起分配表異議之訴，應類推
    適用強制執行法第41條第 4項規定，亦即聲明異議人對其他
    債權人或債務人提起異議之訴之10日期間，應自受執行法院
    通知有反對陳述之日起算，而非自分配期日起算（最高法院
    88年度台抗字第 191號裁定意旨參照）。查原告對本院98年
    度司執字第 91022號債權人有限責任臺南第三信用合作社與
    債務人丁○○清償債務強制執行事件訂於民國（下同）99年
    7月5日實行分配之分配表，於分配期日一日前之99年 6月15
    日、99年 6月21日，分別就債權人丙○○（即本件被告）之
    執行費、分配金額等聲明異議，經本院將前開異議轉知債權
    人後，債權人丙○○於99年 6月30日向本院執行處為反對之
    陳述，關於前開債權人不同意變更分配表之陳述，原告於同
    年7月9日收受本院所發轉知函，並於10日內即同年 7月15日
    提起本件分配表異議之訴，嗣於同年 7月21日向本院執行處
    為起訴之證明，業據本院調閱98年度司執字第 91022號卷查
    核無誤，並有本件起訴狀之收件戳記足憑，足認原告起訴已
    遵守於分配期日起10日內提起分配表異議之訴之不變期間，
    先予敘明。
三、被告丁○○經合法通知，未於最後言詞辯論期日到場，核無
    民事訴訟法第 386條各款所列情形，爰准原告之聲請，由其
    一造辯論而為判決。
貳、實體方面：
一、原告起訴主張：
  (一)被告丁○○於93年10月8曰向原告借款120萬元，詎料至98年
    1月10日起未依約繳款，尚欠本金679,641元及利息違約金，
    及另尚欠原告信用卡帳款162,063元，嗣同年4月18日將其系
    爭不動產，即坐落台南市○區○○段 290-911地號土地所有
    權權利範圍全部及同段9915建號（即建物門牌台南市○○路
    ○段71巷8號建物所有權全部，為被告丙○○設定 200萬元抵
    押權。
  (二)原告於98年 4月15日間向鈞院聲請假扣押執行系爭前開不動
    產，併案拍定後，因原告對原分配表之聲明異議遭被告陳述
    反對意見，經鈞院通知，依法提起本件訴訟。
  (三)原告主張系爭抵押權所擔保之債權並不存在，且系爭抵押權
    亦失所附麗。又本件係消極確認之訴，故有關系爭抵押債權
    存在之事實，應由被告負擔舉證責任。確認法律關係不存在
    之訴，如被告主張其法律關係存在時，應由被告負舉證責任
    。最高法院42年台上字第 170號判例足資參照。」又當事人
    主張有利於己之事實者，就其事實有舉證之責任。民事訴訟
    法第 227條定有明文；本件被告主張系爭抵押債權之原因關
    係為借款，自應就借款事實之存在負舉證之責任。又消費借
    貸契約為要物契約，係以金錢或其他替代物之交付為生效要
    件。而本件借款即為消費借貸契約，故被告應舉證金錢交付
    之事實，否則即應受不利益之判決；退步言，被告二人就系
    爭不動產所為上開債權契約及物權行為縱屬有效，然被告待
    丁○○並無其使他較具價值之財產，故被告間設定抵押權之
    行為有害原告之債權，原告得依民法第 244條規定請求撤銷
    系爭債權行為並將系爭所有權移轉登記予以塗銷。
  (四)經計算被告丙○○所提出資金明細，期間於96年至98年 l月
    間，大約 3,055,000元，與系爭不動產登記謄本登載被告間
    於98年2月2日因借貸契約所生之 2,000,000元債權明顯不符
    ，因此原告主張被告間98年4月10日設定取2,000,000元抵押
    權所擔保之債權不存在，其設定行為應予撤銷，並請求回復
    原狀等語。
  (五)並聲明：
  1.先位聲明：
  (1)確認被告丁○○於民國98年 4月10日以台南市東南地政事務
    所98年東資地字第036880號就坐落台南市○區○○段290-91
    1 地號土地所有權權利範圍全部及同段9915建號（即門牌號
    碼台南市○區○○路2段71巷8號）建物所有權全部為被告丙○○設定新臺幣200萬元抵押權所擔保之債權不存在。
  (2)被告丙○○於鈞院98年度司執字第 91022號強制執行事件分
    配表之債權為零。
  (3)訴訟費用由被告等負擔。
  2.備位聲明：
  (1)被告丁○○於民國98年 4月10日以台南市東南地政事務所98
    年東資地字第 036880號就坐落台南市○區○○段290-911地
    號土地所有權權利範圍全部及同段9915建號（即門牌號碼台
    南市○區○○路2段71巷8號）建物所有權全部為被告丙○○
    新臺幣200萬元之抵押權設定行為及債權行為應予撤銷。
  (2)被告丙○○於鈞院98年度司執字第 91022號強制執行事件分
    配表之債權為零。
  (3)訴訟費用由被告等負擔。
二、被告丙○○抗辯則以：
  (一)民間借款方式種類多樣，但多以現金交易為主，無法與銀行
    巨款有專業人員相提並論；故被告所述：資金出入明細中存
    摺每筆提款確實為借款予債務人即被告丁○○無誤。
  (二)被告丁○○自96年底即開始向被告丙○○借款，借款資金為
    被告丙○○多年累積之自有資金與部份由被告丙○○向銀行
    貸款所得，所有借款明細詳如附表一。因被告丁○○剛開始
    償債信用不錯，被告才繼續借款予被告丁○○。因每次借款
    金額不多，故每達累積較多金額時即簽發本票供被告當作借
    款憑證。
  (三)被告丁○○簽發本票金額與被告提供強制執行相同：本票計
    10張（為被告丁○○親自簽名並加蓋手印），票面金額共計
    貳佰萬元整，符合抵押權設定。
  (四)因被告丁○○借款金額已累積貳佰萬元，經被告多次要求償
    還部分本金，被告丁○○一時無法償還部分本金，故提供其
    不動產供被告設定第二順位抵押權，以償還本案之債務並擔
    保本人之債權。
  (五)綜上所述，被告確確實實借款予被告丁○○且有設定第二順
    位抵押權，今被告丁○○債信破產，名下之不動產遭債權銀
    行強制執行，抵押權人理當依法獲得法律保障，原告之主張
    實為無理由，請判決如被告之聲明等語。
  (六)並聲明：
    1.原告之訴駁回。
    2.訴訟費用由原告負擔。
三、被告丁○○未於言詞辯論期日到場，亦未提出書狀作何聲明
    或陳述。
四、得心證之理由：
甲、先位之訴部分：
  (一)經查，被告丁○○前於93年 6月25日向原告申辦信用卡，並
    簽發信用卡申請書一紙交予原告，至98年12月 1日止共計結
    帳為162,063元（其中150,268元係尚未清償之本金），另被
    告丁○○於93年9月14日向原告借款120萬元，並簽發信用借
    款契約書一紙交予原告，然嗣被告未依約清償借款本金利息
    ，原告即聲請本院裁定許可就被告丁○○所有之財產實施假
    扣押，經本院以98年度執全字第924號、99年度司執全字第4
    71號假扣押執行事件對被告丁○○之財產予以實施假扣押在
    案；嗣訴外人有限責任臺南第三信用合作社對債務人丁○○
    聲請強制執行，經本院98年度司執字第 91022號案實施強制
    執行，執行查封拍賣被告丁○○所有坐落台南市○區○○段
    290-911地號土地所有權權利範圍全部，及其上 9915建號即
    門牌號碼台南市○區○○路2段71巷8號建物所有權全部；原
    告嗣提起本院99年度司執字第4754號、第 61008號強制執行
    事件（皆併入本院98年度司執字第 91022號案實施強制執行
    ），被告丁○○所有之前開系爭不動產則拍得 3,740,000元
    ；被告丙○○以第二順位抵押權人之地位，聲明參與分配，
    主張其對被告丁○○有 200萬元之抵押債權，並設定擔保權
    利總金額 200萬元之第二順位一般抵押權，經本院執行處將
    其主張之 200萬元抵押債權（下稱系爭抵押債權）列入分配
    ，其分得執行費 16,000元及1,018,353元等事實，業據本院
    依職權調閱本院98年度司執字第 91022號清償票款強制執行
    案卷查核屬實，且為兩造所不爭執，應堪信為真實。
  (二)按消極確認之訴，應由被告負舉證責任，如被告不能舉證或
    其提出之證據不足採信，則原告之訴即應認為有理由，無庸
    另行舉證；抵押權係從屬於債權而存在，如其債權為借款，
    則因金錢之交付，始生效力（最高法院19年上字第 385號判
    例要旨、96年度台上字第 371號判決足資參照）。又按表意
    人與相對人通謀而為虛偽意思表示者，其意思表示無效，民
    法第87條第 1項前段定有明文。被告等既抗辯系爭抵押權係
    為擔保被告丁○○對被告丙○○之消費借貸債務而設定，系
    爭10張本票係為清償系爭消費借貸債務而簽發，則系爭抵押
    權及系爭本票債權是否存在，端視被告間有無借款之交付而
    成立消費借貸契約而定，揆諸前開判例要旨，應由被告就系
    爭抵押債權存在之事實負舉證責任。被告丁○○雖辯稱丙○○自96年底即開始向其借款，迄已累積 200萬元，然因被告
    丙○○無法償還部分本金，故提供其所有之系爭不動產供被
    告丁○○設定第二順位抵押權云云，惟查：
  1.被告丁○○到庭辯以：「（法官問：丁○○如何向你借錢？
    ）丁○○是於96年經由證人向我借錢。」、「（法官問：如
    何向你借錢？）證人和丁○○第一次一起和我那裡去借十二
    萬八千元，丁○○只和證人來那一次，借了一次後，就說我
    們私下去接洽。」、「（法官問：證人如何知道丁○○要讓
    你設定抵押？）被告丁○○跟她講的。」云云。
  2.然證人己○○則到院證稱：「（法官問：是否知道丁○○、
    丙○○借錢的約定？）頭先兩趟是我帶他去找丙○○，頭兩
    趙借錢都有開本票給他。」、「（法官問：是否知道借錢狀
    況？）第一次十幾萬，第二次一、二十萬，數目不太清楚。
    」、「（法官問：借錢開本票還有無其他約定？）後來因為
    丁○○倒閉，所以就同意給丙○○抵押。」、「（法官問：
    如何知道丁○○倒閉同意給丙○○抵押？）我是聽丙○○講
    說丁○○同意給他抵押，時間大約是去年四、五月時，丙○○打電話給我表明的。」、「（法官問：丙○○跟你講完後
    ，有無接洽到丁○○確認？）沒有。」等語
  3.綜參上情，被告丁○○固主張證人己○○可證明其確實曾借
    款予被告丙○○云云，然就本件被告間系爭借款之詳情，被
    告丁○○所述與證人所證稱多有不符；其中包括對於己○○
    陪同被告丙○○向被告丁○○借貸之次數、金額，其二人說
    法不一致；此外，關於己○○如何知悉被告丁○○、丙○○
    間就系爭不動產為抵押權設定等情，被告丁○○之陳述與證
    人己○○之證詞亦多所齟齬；從而，被告丁○○之辯辭，實
    難採信為真；至原告否認被告所提系爭10張本票之真實，並
    陳稱被告所提的資料只是資金流向，無法為被告間確有借貸
    關係之證明，此外，經原告計算被告丙○○所提出自96年至
    98年l月間之資金明細大約3,055,000元，與系爭不動產登記
    謄本登載被告間於98年2月 2日因借貸契約所生之2,000,000
    元債權明顯不符，因而，原告主張被告間於98年 4月10日設
    定 2,000,000元抵押權所擔保之債權不存在等語，尚非無據
    。
  4.綜上，堪認被告丁○○、丙○○間確未於系爭不動產抵押權
    存續期間成立任何債權債務關係，且被告間系爭抵押權設定
    契約亦係通謀而為虛偽之意思表示，其意思表示自為無效。
  (三)從而，原告請求確認被告丙○○對被告丁○○之系爭本票債
    權及消費借貸債權均不存在，及其設定之抵押權無效，並請
    求本院98年度司執字第91022號強制執行事件，於99年6月14
    日所製作並擬於99年7月5日實施分配之如附表所示分配表次
    序9及次序13，分配予被告丙○○之16,000元及1,018,353元
    ，應予剔除，為有理由，應予准許。
  (四)本件先位之訴事證已臻明確，兩造其餘攻擊防禦方法及舉證
    ，與本判決結果不生影響，無贅述必要，併予敘明。
乙、備位之訴部分：
    按「查訴之預備的合併，以原告所主張之數項法律關係不能
    並存為其要件。法院應就先位之訴先為審判，必待先位之訴
    無理由時，始得就預備之訴調查裁判。」（最高法院83年度
    台上字第2784號判決要旨參照）本件原告先位之訴為有理由
    ，依上揭說明，本院自無庸就原告備位之訴為審究。
五、末按訴訟費用，由敗訴之當事人負擔；共同訴訟人，按其人
    數，平均分擔訴訟費用。但共同訴訟人於訴訟之利害關係顯
    有差異者，法院得酌量其利害關係之比例，命分別負擔，民
    事訴訟法第78條及第85條第 1項分別定有明文。經核本件訴
    訟費用額為 8,040元，而原告之請求為有理由，爰依上開規
    定確定被告應負擔之訴訟費用如主文第3項所示
六、據上論結，原告之先位之訴為有理由，依民事訴訟法第 385
    條第1項前段、第78條、第85條第1項，判決如主文。
中    華    民    國    99    年    11    月    2     日
                  民事第三庭    法  官  何清池
以上正本係照原本作成。
如對本判決上訴，須於判決送達後20日內向本院提出上訴狀（須
附繕本）。如委任律師提起上訴者，應一併繳納上訴審裁判費。
中    華    民    國    99    年    11    月    2     日
                                書記官  謝明達

司法院資訊處製作；財團法人民間司法改革基金會備份。
